# 销售还建房的会计处理

提问人：通山 时间：2019-12-26 08:05:11
请教陈老师，A公司房地产开发公司，为土地储备中心定向建造还建房用于安置拆迁户，A与土地储备中心签订定向开发合同，合同约定土地储备中心按开发进度支付 A资金，A 通过招拍挂竞拍拿到土地使用权开始建还建房，建造还建房的户型面积由土地储备中心决定，A 无权将此还建房销售给土地储备中心未指定的客户，由 A 与拆迁户签订商品房买卖合同并办理相关产权转让手续，请问对于房地产开发企业的这种定向建造还建房买卖怎样处理？

回答人：chenyiwei
首先建议项目组明确被审计单位在 2019 年度应执行的《企业会计准则第14 号——收入》的版本，因为根据财政部在 “关于修订印发《企业会计准则第 14 号——收入》的通知”（财会 [2017]22号）中规定的新收入准则执行时间表， 2019 年度应不是任何一类企业执行新收入准则的首年。以下区分《企业会计准则第 14 号——收入》的 2006 年版（以下简称 “原收入准则”）
和 2017 年修订版（以下简称 “新收入准则”）分别讨论。
1 、原收入准则下
根据《企业会计准则解释第 3 号》第六条规定：
六、企业自行建造或通过分包商建造房地产，应当遵循哪项会计准则确认与房地产建造协议相关的收入？
答：企业自行建造或通过分包商建造房地产，应当根据房地产建造协议条款和实际情况，判断确认收入应适用的会计准则。
房地产购买方在建造工程开始前能够规定房地产设计的主要结构要素，或者能够在建造过程中决定主要结构变动的，房地产建造协议符合建造合同定义，企业应当遵循《企业会计准则第 15 号--建造合同》确认收入。
房地产购买方影响房地产设计的能力有限（如仅能对基本设计方案做微小变动）的，企业应当遵循《企业会计准则第 14 号--收入》中有关商品销售收入的原则确认收入。
在本案例中，很重要的一项考虑是：购房者和政府，究竟谁是 A 公司在该业务中的 “客户”？对此我们认为：A 公司接受政府委托建造回迁房，从合同约定来看，政府有权 “在建造工程开始前能够规定房地产设计的主要结构要素，或者能够在建造过程中决定主要结构变动”，并且购房者的资格需经政府审核确认，销售价格由政府规定（固定造价合同）。因此，虽然名义上是由 A 公司与购房者签订商品房买卖合同，由购房者支付房款，但实质上有权主导整个回迁房项目（包括规划、设计、建造和分配），并据此享有或承担其所有权上主要风险和报酬的是政府，政府才是 A 公司的“客户”。根据《企业会计准则解释第 3 号》第六条规定，本案例中 A 公司对该项业务应采用 “建造合同模式” 确认收入。
2 、新收入准则下
在新收入准则下，应对照新收入准则第十一条的规定，判断是否属于该条所列举的 “在一段时间内履行的履约义务” 的三种情形中的任何一种。我们认为，应当主要关注其中的第二项 “客户能够控制企业履约过程中在建的商品” 是否满足。
新收入准则应用指南对 “客户能够控制企业履约过程中在建的商品”的具体解释如下：
客户能够控制企业履约过程中在建的商品。企业在履约过程中在建的商品包括在产品、在建工程、尚未完成的研发项目、正在进行的服务等，由于客户控制了在建的商品，客户在企业提供商品的过程中获得其利益，因此，该履约义务属于在某一时段内履行的履约义务，应当在该履约义务履行的期间内确认收入。
此类情况的常见案例有：在客户的土地上为其建造房屋；在客户的 IT环境下为其开发应用系统等。
新收入准则将 “客户” 定义为 “与企业订立合同以向该企业购买其日常活动产出的商品或服务（以下简称”商品”）并支付对价的一方”；将 “取得相关商品控制权” 定义为 “能够主导该商品的使用并从中获得几乎全部的经济利益”。在新收入准则下，此前在原收入准则背景下所讨论的 “谁是客户”
以及谁具有对项目的主导权等讨论内容仍然是适用的，即在本案例中，政府才是 A公司的 “客户”，并且政府通过规定房地产设计的主要结构要素、审核购房者的购买资格、限定销售价格、禁止将开发项目进行抵押等，在该回迁房的建造过程中始终具有对该回迁房建造项目的控制权，即可以主导回迁房的使用并从中获得几乎全部的经济利益。因此，在新收入准则下，本案例也符合在一段时间内确认收入的条件。